【裁判字號】    94,保險上,12
【裁判日期】    950124
【裁判案由】    損害賠償
【裁判全文】
臺灣高等法院臺中分院民事判決        94年度保險上字第12號
上  訴  人  財團法人汽車交通事故特別補償基金
法定代理人  乙○○
訴訟代理人  丙○○
被  上訴人  戊○○
            丁○○
共      同
訴訟代理人  陳光龍  律師
受  告知人  甲○○
上列當事人間請求損害賠償事件，上訴人對於民國94年4 月15日
臺灣臺中地方法院92年度訴字第2363號第一審判決提起上訴，本
院於95年1月10日言詞辯論終結，茲判決如下：
    主      文
原判決關於駁回上訴人後開第二項之訴部分，及訴訟費用之裁判
廢棄。
被上訴人丁○○應給付上訴人新台幣壹仟零肆拾捌元，及自92年
6月7日起，至清償日止，按週年利率5%計算之利息。
前項給付與原審判決被上訴人戊○○之給付，如其中一人已為給
付，在其給付範圍之內，他一人即免為給付。
其餘上訴駁回。
第一、二審訴訟費用，由被上訴人各負擔百分之一，餘由上訴人
負擔。
    事      實
一、上訴人聲明求為判決：(一)原判決不利於上訴人部分廢棄。(二)
    被上訴人戊○○應再給付上訴人新台幣（下同）壹百參拾伍
    萬伍千伍佰肆拾捌元；被上訴人丁○○應給付上訴人新台幣
    壹佰參拾柒萬柒佰捌拾參元。(三)第一、二審訴訟費用由被上
    訴人負擔。其陳述除與原判決記載相同者予以引用之外，另
    補稱：
  (一)上訴人於原審對於被上訴人丁○○部分主張：「被告丁○○
    未依強制汽車責任保險法第四條之規定投保強制汽車責任保
    險，核屬違反保護他人之法律，致生損害於他人，依民法第
    184條第2項之規定，應負損害賠償責任」。蓋強制汽車責任
    保險法第一條開宗明義規定：「為使汽車交通事故所致體傷
    、殘廢或死亡之受害人，迅速獲得基本保障，並維護道路交
    通安全，特制定本法」。復觀同法第四條「汽車所有人應依
    本法規定投保本保險。軍用汽車，亦同」。第五條「因汽車
    交通事故致受害人體傷、殘廢或死亡者，加害人不論有無過
    失，在相當於本法規定之保險金額範圍內，受害人均得請求
    保險賠償給付」之規定，可知強制汽車責任保險法為保護他
    人之法律至明。而民國（下同）89年5月5日修正施行之民法
    第184條第2項規定「違反保護他人之法律，致生損害於他人
    者，負賠償責任。但能證明其行為無過失者，不在此限」。
    上開規定「違反保護他人之法律」須負損害賠償責任，係指
    行為人之故意、過失係針對法律之違反而言，至於行為人對
    其行為之結果，對權利或法益之侵害，是否預見，在所不問
    ，否則與一般權利之侵害無異，而失立法原意。依強制汽車
    責任保險法所設立之特別補償基金，旨在無保險人可以理賠
    等特別情形下，所為之補充救濟途徑，該基金屬公益性質，
    非最終應負賠償責任者，並非藉以解免汽車所有人不依規定
    投保之責任。被上訴人亦未舉證證明其未投保強制汽車責任
    險，為無過失情事，即應負損害賠償責任（台灣高等法院94
    年度保險上易字第8 號民事判決參照）。從而，本件被上訴
    人丁○○仍應依上述民法第184條第2項規定負賠償責任。
  (二)關於被上訴人戊○○部分，原審93年9 月17日函查中國醫藥
    大學附設醫院就其93年6 月22日下午因車禍受傷後，於同月
    25日以後至該院診療，請依施女當時所受傷勢及最新複診情
    形，依醫理或就診紀錄判斷，以病情摘要方式，再提供說明
    ：「一、如何診斷此等症狀與施女車禍受傷有關聯？二、施
    女於車禍當時在貴院之就診紀錄：：：當時主訴為車禍受傷
    合併頸椎受傷、四肢無力，則貴院就此二部分病人主訴傷勢
    ，是否有為檢查確診？即病患就診當時是否確受有頸椎受
    傷、四肢無力、背挫傷及骨盆挫傷併尿失禁等之傷勢？
    該傷勢是否為本件車禍所致，抑或有何部分應非車禍所致
    ？」前揭所詢問題，中國醫藥大學附設醫院之答覆，與事實
    及該醫院之診斷書有異：(1)甲○○於90年6月22日車禍受傷
    ，於同月25日第一次至該醫院門診治療；而該院93年9月27
    日函復原審所附手寫「用箋」竟為「甲○○小姐來院就醫已
    是一個月前受傷之事」，顯與事實不符。(2)該「用箋」內後
    段謂「應屬疑似輕微頸椎受傷：：：理論上應無此嚴重：：
    ：」此敘述與該院90年8月16日出具之診斷證明書所載「外
    傷性左側肢體輕癱（車禍引起）」有差異，應以其正式出具
    之診斷書較具公信力。惟原審就此重大事證並未傳訊該醫院
    之主治醫師說明以查究竟。其次，原審就受害人甲○○是否
    受有左肢體輕癱消化機能障礙之殘廢情形（勞保殘廢給
    付標準表第6項第2等級及第52項第12等級之殘障程度），函
    請財團法人國泰綜合醫院鑑定，該醫院之鑑定認為甲○○並
    無以上殘廢情形，從而原審即認定上訴人據以補償被害人甲
    ○○第2級殘廢給付及第12級殘廢給付合計129萬元，以及看
    護費用3萬元之請求，屬於無據，而駁回此部分之請求。惟
    上訴人於原審主張：「本件交通事故受害人甲○○經中國醫
    藥大學附設醫院於90.8.28.出具之診斷證明書，其「病名」
    記載「外傷性左側肢體輕癱（車禍）」、「林新醫院91.10.
    22出具之診斷證明書，其「診斷」記載「1.頭部外傷合併左
    側肢體癱瘓2.頭部外傷症候群3.消化機能障礙」、「林新醫
    院92.1.21.出具之勞工保險殘廢診斷證明書記載甲○○之傷
    病名稱為「1.頭部外傷合併左側肢體偏癱2.下背損傷3.腸胃
    機能障礙」；其「殘廢近因」為「車禍意外」、「殘廢部位
    」為「左側肢體偏癱」；「治療經過」欄記載「患者因意外
    受傷：：：經長期治療，仍合併左側肢體偏癱無法恢復，為
    永久性肢殘障」。上訴人並主張：「中國醫藥大學附設醫院
    與林新醫院如未經各該醫院主治醫師確診甲○○，如何能由
    各該醫院出具前開三紙診斷證明？國泰綜合醫院並未注意及
    此，其鑑定顯有疏漏，因之，國泰綜合醫院之鑑定意見，尚
    難採信」（見上訴人94.3.3提原審準備書狀）。查國泰綜合
    醫院並未實際參與診療甲○○，亦未與實際負責治療並診斷
    甲○○之中國醫藥大學附設醫院與林新醫院之主治醫師會診
    ，如何能僅憑一卷病歷即可斷定甲○○無殘廢情形？其斷定
    之依據為何？該醫院並未詳加說明。是原審所憑證據與判決
    理由均難以令人信服，其判決自無從維持。
  (三)本件被上訴人丁○○未依強制汽車保險法之規定投保強制汽
    車責任險，致受害人未能依該法之規定請求保險賠償，有違
    民法第184條第2項「違反保護他人之法律」之規定，其行為
    係對法律之違反，自應負賠償責任。而被上訴人戊○○則因
    其駕駛汽車致人受傷，依民法第191條之2之規定，應負賠償
    之責。上訴人於原審主張被上訴人戊○○應給付上訴人1,37
    0,783元，因對戊○○於中國醫藥大學附設醫院與林新醫院
    支付之醫療費用14,187元未為爭執，另原審判命戊○○應給
    付上訴人1,048元，扣除該二項金額後，被上訴人戊○○尚
    需給付上訴人1,355,548元。
二、被上訴人聲明求為判決：(一)上訴駁回。(二)第二審訴訟費用由
    上訴人負擔。其陳述除與原判決記載相同者予以引用之外，
    另補稱：
  (一)查「汽車交通事故加害人或汽車所有人並無上開應採無過失
    賠償責任之理由，使其負無過失賠償責任，顯失公平：：：
    加害人或汽車所有人依該法第39條第2 項規定所負之責任，
    為其依侵權行為法應負之損害賠償責任，並無使其負無過失
    責任之意，故特別補償基金依該規定求償時，仍以加害人或
    汽車所有人有故意或過失為要件」（台灣彰化地方法院91年
    度訴字第44號民事判決參照）。另台灣高等法院花蓮分院92
    年度上易字第13號判決：「特別補償基金向加害人或汽車所
    有人求償時，因加害人或汽車所有人依強制汽車責任保險法
    第39條第2項所負之責任，仍為侵權行為之損害賠償責任，
    並非獨立之無過失責任，故仍以加害人或汽車所有人對事故
    之發生，有故意或過失需負損害賠償責任時，特別補償基金
    方得向加害人或汽車所有人求償」。本件車禍之發生，駕車
    者係被上訴人戊○○，並非被上訴人丁○○，被上訴人丁○
    ○並無過失行為侵害受害人卓冠琳、甲○○權利之情事，故
    被上訴人丁○○對於卓冠琳、甲○○之損害，不須負賠償責
    任，從而上訴人即不得直接向被上訴人丁○○求償。
  (二)原審法院93年9月17日致中國醫藥大學附設醫院函說明2，係
    原審法院發函予中國醫藥大學附設醫院之內容，並非中國醫
    藥大學附設醫院函覆之內容。而中國醫藥大學附設醫院93年
    9月27日函復原審所附手寫『用箋』，係由周德陽醫師所書
    寫，而依據原審調閱之中國醫藥大學附設醫院甲○○原始病
    歷資料，甲○○於90年6月22日下午車禍後，嗣後曾經於90
    年7月24日前往中國醫藥大學附設醫院就醫，而當時診治之
    醫師為周德陽，所以周德陽以其實際診治之過程而表示「甲
    ○○小姐來院就醫已是一個月前受傷之事」，與事實並無違
    背，因此上訴人稱中國醫藥大學附設醫院的函覆內容與事實
    不符，顯有誤導之嫌。
  (三)上訴人所提出之中國醫藥大學附設醫院診斷證明書係在90年
    8月28日所開立，而甲○○於90年6月22日車禍發生以後，前
    往林新醫院就醫，但甲○○受傷並不嚴重，且當時並未住院
    治療，何來「頭部外傷合併左側肢體癱瘓、頭部外傷后症候
    群、消化機能障礙」等傷害之情形，又甲○○於車禍以後，
    行動仍屬正常，仍可以騎乘機車，上街買報紙，此有90年11
    月間攝影之光碟片（原審92年9月16日答辯狀證物2，攝影之
    光碟圖片）可資為證，故甲○○並無診斷證明書記載之傷勢
    情形，從而上訴人依據第2 級及12級殘廢給付保險金予甲○
    ○，顯有未當。且根據臨床資料顯示，神經損傷應在三天內
    即會出現，但是甲○○卻在車禍事件發生後之一個多月才前
    往中國醫藥大學附設醫院就醫，故甲○○應無神經損傷之傷
    害，又甲○○嗣後於90年8 月28日才由急診與神經科開立診
    斷證明書，其中亦有可疑。醫師在開立診斷證明書時，有時
    應病患之要求，在診斷證明書內摻雜病患「主訴」的要求，
    此亦屬情理之常。此外，中國醫藥大學附設醫院醫師周德陽
    醫師在後續的補述用箋中即已明確說明：「應屬『疑似』輕
    微頸椎受傷，理論上應無此嚴重」，故甲○○之傷勢應以周
    德陽醫師補述的用箋為準。
  (四)甲○○所提之腸胃障礙問題，根據其於90年7月24-25日於中
    國醫藥大學附設醫院之就醫紀錄，並無發現任何之腸胃症狀
    ，而就車禍發生日（為90年6月22日）至當時已有1個月之時
    間，因此足以證明該名患者日後所聲稱之腸胃障礙，與車禍
    實無相當之關聯性。其原始病歷資料（原審93年2月10日答
    辯(三)狀證物八）：胃腸道系統：腹部漲氣、輕微之腹部疼痛
    、沒有噁心、沒有吞嚥困難、沒有嘔吐、無改變腸蠕動習慣
    、無吐血、無黑色糞便（黑色糞便可疑懷疑為胃腸道出血所
    致）、同時糞便中也無發現血液（若糞便中發現血液可懷疑
    為直腸出血）。腹部：1.視診：無疤痕、蜘蛛狀痣或是靜脈
    充血。2.聽診：過度活動的腹腔聲音、無喧鬧聲（顯示腸胃
    道有進行蠕動，不應發生排便困難）。3.叩診：無移動性的
    遲鈍感（顯示腸蠕動正常）。4.觸診：無壓痛感、無吸氣後
    之壓痛、柔軟、無肌肉僵硬、無反跳性疼痛、無腹部團塊。
    又甲○○於90年7月24-25日於中國醫藥大學附設醫院中亦曾
    經由神經外科醫師就病患是否具有實際之神經損傷情況作出
    －神經傳導速度檢查；由此報告中得知該名患者並無任何實
    際之神經傳導方面之損傷，更進一步確認該名患者肢體方面
    確屬正常。原始神經傳導速度檢查報告（原審93年2月10日
    答辯(三)狀證物九）：該樣品神經之下肢體動態神經傳導速度
    檢查結果為正常、該樣品神經之下肢體感覺神經傳導速度檢
    查結果為正常、患者拒絕進行刺針式肌電圖檢查。上述檢驗
    並無任何證據發現神經病變。建議臨床追蹤。再根據90年8
    月13下午於中國醫藥大學附設醫院中所作之放射檢查報告中
    所述也證實無骨質損傷之事實，原文如下（原審93年5月4日
    答辯(四)狀證物11）：無骨折之確認、骨質結構顯示具有適當
    之排列、軟組織表現正常。而中國醫藥大學附設醫院於90年
    8月14日作核磁共振檢驗，其肌力及神經方面全屬正常，並
    建議門診治療，原文如下（原審93年6月1日民事答辯(五)狀證
    物16）：無非正常的張力訊號於腦部的組織當中、無可見的
    腦腫或出血，現在、無腦膜水腫或滲出、腦室功能正常，無
    腦水腫。且中國醫藥大學附設醫院於90年8月14日MRI醫師即
    曾質疑臨床症狀與核磁共振檢查不符，原文如下（原審93年
    6月1日民事答辯(五)狀證物17）：核磁共振無腦部損傷發現、
    無過去頭部損傷所導致之可見後遺症、核磁共振發現與患者
    所訴之臨床症狀不符。另神經反射區域圖：根據學者於1999
    年所提出之建議，患者若有神經方面之損傷時即可發現會從
    動態及感覺方面產生失調，而最佳的評估點於損傷後之一週
    即出現。據此我們可清楚得從甲○○的NCV（原始神經傳導
    速度檢驗）之結果發現，並無此事實之實證；因此我們可斷
    定，對此無神經方面之殘留症狀的可能。原文如下（原審93
    年6月1日民事答辯(五)狀證物14）：患者若有急性週邊神經損
    傷時，通常會有神經傳導（即是從NCV的檢驗來進行檢測）
    發現，會有明顯的動態與感覺方面的失調。顯示，三角肌的
    輕度癱瘓是神經損傷最佳的指針，而通常一星期後便會出現
    。假使神經功能在每次的電子式診斷試驗中持續惡化，則便
    需考慮使用外科手術處理，因為在此階段若不透過直接的檢
    測，關節組織的情況是無法被衡量的。參諸上述甲○○的就
    醫紀錄、病歷資料、檢驗報告及學者意見等內容，甲○○於
    車禍發生以後一個多月前往中國醫藥大學附設醫院就醫當時
    之病情，顯然有意欺瞞，中國醫藥大學之主治醫師就原審函
    詢所提之後續補述用箋，顯然足以釐清診斷證明書之疑點，
    故原審採用主治醫師之補述用箋，並無不當之處。
  (五)被上訴人就甲○○之病歷資料及檢驗報告，質疑甲○○所受
    之傷勢，而原審就甲○○當時之病情，並曾經多次通知甲○
    ○到庭說明，但是甲○○均拒絕出庭，是其顯有欺瞞病情之
    嫌，足以引人疑竇。原審已就甲○○所受傷勢分別函查林新
    醫院、中國醫藥大學附設醫院，經林新醫院93年4 月20日函
    覆之意見內容為「甲○○君係距事發約二個月後方來本院神
    經外科就診，施君之詳細檢查報告及住院資料，請貴院調閱
    中國醫藥大學附設醫院之病歷資料以為佐證，施君之診斷係
    以中國醫藥大學附設醫院之診斷為依據」。而中國醫藥大學
    附設醫院93年9月27日函覆原審意見內容則稱：「應屬疑似
    輕微頸椎受傷：：：理論上應無此嚴重：：：有再鑑定之必
    要」。故原審據此而函送國泰綜合醫院鑑定，並無不當之處
    。而原審函請國泰綜合醫院依甲○○之就診病歷予以鑑定，
    檢送鑑定之資料包括：(1)甲○○之原始病歷資料（高達數百
    頁，均詳細紀錄，甲○○之過往病歷情況）、(2)中國醫藥大
    學附設醫院及林新醫院函覆意見、(3)甲○○車禍後，於住家
    附近之實際行動正常之影帶與連續照片。故上訴人所稱國泰
    綜合醫院未實際參與治療無從鑑定之說，實屬牽強，因為就
    醫療專業角度審視，當對醫療結果有所爭議時，自應採用第
    三公正單位之專業意見；此外，提出醫療鑑定意見之國泰綜
    合醫院，亦為國內北區著名之神經外科醫學教學中心，由專
    業醫師參考上述資料後，所做出之鑑定意見，應屬可採，上
    訴人未考量實際情形，而質疑：「國泰綜合醫院並未實際參
    與診療甲○○，亦未與實際負責治療並診斷甲○○之中國醫
    藥大學附設醫院與林新醫院之主治醫師會診，如何能僅憑一
    卷病歷即可斷定甲○○無殘障情況」？顯不足採。
    理      由
一、上訴人主張：被上訴人戊○○於90年6 月22日21時許，駕駛
    被上訴人丁○○所有未投保強制汽車責任保險之 J6-6625號
    自小客車，在台中市○○路、大墩14街處，與受告知訴訟人
    即被害人甲○○駕駛之 JRW-755號重型機車發生車禍，造成
    被害人甲○○殘廢、卓冠琳體傷，被上訴人戊○○並因過失
    傷害經本院91年度交上易字第1480號刑事判決確定，因被上
    訴人丁○○未依強制汽車責任保險法第4 條之規定投保強制
    汽車責任保險，被害人卓冠琳、甲○○乃依強制汽車責任保
    險法第38條第1 項之規定，向上訴人請求補償，有關卓冠琳
    之部分，經上訴人核付自90年6月22日至25日住院4日之看護
    費4000元、病房差額費4800元、醫療費用負擔 363元，總額
    為9163元；有關甲○○之部分，經上訴人核付醫療費用328
    40元、看護費用30000元、交通費用8780元、殘廢給付包括
    第6項第2等級給付117萬元、第52項第12等級給付12萬元共
    129 萬元，總額為136萬1620元。查被上訴人丁○○未依強
    制汽車責任保險法第4條之規定投保強制汽車責任保險，核
    屬違反保護他人之法律，致生損害於他人，依民法第184條
    第2項之規定，應負損害賠償責任；而被上訴人戊○○之行
    為，核與民法第184條第1項、第191條之2規定相符，應負損
    害賠償責任，乃依強制汽車責任保險法第39條第1項、第2項
    之規定，提起本訴訟求償上開補償金額等語。
二、被上訴人則以：本件車禍之發生，駕車者係被上訴人戊○○
    ，並非被上訴人丁○○，故被上訴人丁○○並無過失侵害行
    為之情事，其對於被害人卓冠琳、甲○○之損害，不須負賠
    償責任，上訴人不得直接向被上訴人丁○○求償。再被上訴
    人對於訴外人卓冠琳所受之傷勢並不爭執，惟否認訴外人甲
    ○○受有上開傷害，被害人甲○○於車禍前即曾於88年11月
    22日至12月4 日因非典型肺炎住院於中國醫藥學院，並發現
    有肌肉柔軟度上之問題，並曾於90年5 月23日，自稱有手腳
    麻痛並有歇斯底里情況而急診就醫於林新醫院，其於90年 6
    月22日21時許發生車禍後，隨即前往林新醫院急診接受治療
    ，當時甲○○步行就醫，行走並無問題，而其傷勢為身體多
    處挫傷、陰道血腫，醫生欲為其縫合傷口，但為甲○○拒絕
    並即自動出院，是顯見車禍發生後，甲○○並無頭部外傷及
    肢體癱瘓之問題，其後甲○○又於同年7 月23日晚上前往中
    國醫藥學院急診接受治療，距離車禍發生已有一個月，當時
    是因胃痛急診，甲○○雖有提及左側肢體麻痛，但仍可忍受
    ，經肌力檢查結果為五分，肌力正常，同年7 月25日即出院
    改門診治療，出院時活動不受限制，並無肢體癱瘓之情形，
    其再於同年9月14日至26日、91年3月2日至6日、91年4月13
    日至20日、91年5月3日至17日分別赴林新醫院門診安排住院
    ，主訴為便秘及失眠，胃痛經診斷為胃腸炎、便秘及失眠經
    診斷為腸阻塞等，之後即無任何就醫住院記錄，由上述就診
    經過得知，甲○○診斷證明書上雖記載：「頭部外傷合併左
    側肢體癱瘓，頭部外傷后症後群，消化機能障礙」，惟與車
    禍實無任何關聯性可言。況甲○○於車禍以後，行動仍屬正
    常，仍可以騎乘機車，上街買報紙，故甲○○並無診斷證明
    書記載之傷勢情形，從而，甲○○也就無須他人看護，則上
    訴人主張甲○○支出看護費用三萬元，顯與事實不符，再甲
    ○○於車禍發生以後，並沒有因中樞神經系統機能病變引起
    偏癱之情形，且無胸腹部臟器遺存障害之情形，上訴人對於
    甲○○之傷勢並未嚴加審核，貿然以甲○○受有第2等級及
    第12等級之殘廢，給付甲○○129萬元，顯有未當。此外，
    本件車禍之發生係甲○○駕駛重機車超載，行經無號誌交岔
    路口支線道車未暫停讓幹線道車先行之過失行為所引起，縱
    使依據台灣省車輛行車事故覆議鑑定委員會之覆議意見認為
    被上訴人戊○○也有過失，但被上訴人戊○○之過失責任輕
    微，而依據強制汽車責任保險法施行細則第9條規定，肇事
    汽車非被保險汽車，特別補償基金依本法第39條第2項規定
    ，向加害人或汽車所有人求償時，應依非被保險汽車之肇事
    責任比例計算求償額，故上訴人以其補償保險金之全額向被
    上訴人求償，與上開規定亦有未符，應依據過失比例扣減之
    ；另甲○○於車禍發生以後，90年6月22日至同月25日在中
    國醫藥學院及林新醫院之醫療費用14187元，係由被上訴人
    戊○○支付，應加以扣除等語，資為抗辯。
三、兩造前揭主張及抗辯，經原審協議簡化爭點後，兩造對於下
    列事項不爭執：被上訴人戊○○於本院91年度交上易字第
    1480號所載之時、地，因車禍過失致被害人甲○○受傷及卓
    冠琳受有如該判決書所載之傷勢。該刑事判決所認定之事
    實（除甲○○所受傷勢外）、判決理由及肇事責任鑑定報告
    均為真正。上訴人92年8 月15日起訴狀所載之理賠過程為
    真正。被上訴人戊○○對於上訴人理賠予被害人卓冠琳之
    金額9163元不爭執。被上訴人戊○○對上訴人主張依強制
    汽車責任保險法第39條第1、2項向其求償不爭執。兩造同
    意被害人甲○○、卓冠琳因本件車禍所受之損害總數，除被
    上訴人爭執之部分外，即為上訴人理賠之項目及金額，其餘
    均不予列計。對於上訴人理賠被害人甲○○之金額中，其
    醫療費用支出項下之：1.全民健康保險負擔 20737元、2.病
    房費差額9163元、3.掛號費2940元、4.交通費用8780元等支
    出因為無法區分就診之原因，雖被上訴人否認被害人甲○○
    受有第2 級及第12級之殘廢，為便利起見，被上訴人不爭執
    上訴人上開支出為真正。
四、兩造所爭執者為：上訴人依民法第184條第2項及強制汽車
    責任保險法第39條第1、2項規定對被上訴人丁○○求償是否
    有理由？若有理由，其金額為多少？上訴人對被上訴人戊
    ○○求償雖屬有據，惟其金額應為多少？即上訴人理賠予被
    害人甲○○第2級殘廢給付及第12級殘廢給付合計129萬元，
    以及看護費用3 萬元是否合理？被害人甲○○是否確因本件
    車禍受有上開支出之損害？被上訴人戊○○主張被害人甲
    ○○、卓冠琳與有過失是否有理由？兩造之過失責任比例應
    為多少？爰就此審酌說明如下：
  (一)上訴人主張被上訴人丁○○未依強制汽車責任保險法第4 條
    （94年2月5日修正公布之新法為第6條第1項）之規定投保強
    制汽車責任保險，被害人卓冠琳、甲○○乃依強制汽車責任
    保險法第38條第1項（同上新法為第40條第2項）之規定，向
    上訴人請求補償，核屬違反保護他人之法律，致生損害於他
    人，依民法第184條第2項之規定，應負損害賠償責任。被上
    訴人丁○○雖抗辯稱：本件車禍之發生，駕車者係被上訴人
    戊○○，並非被上訴人丁○○，故被上訴人丁○○並無過失
    侵害行為之情事，其對於被害人卓冠琳、甲○○之損害，不
    須負賠償責任，故上訴人不得直接向被上訴人丁○○求償云
    云。惟查：強制汽車責任保險法第一條開宗明義規定：「為
    使汽車交通事故所致傷害或死亡之受害人，迅速獲得基本保
    障，並維護道路交通安全，特制定本法」。復觀同法第六條
    「應訂立本保險契約之汽車所有人應依本法規定訂立本保險
    契約。軍用汽車於非作戰期間，亦同」。第七條「因汽車交
    通事故致受害人傷害或死亡者，不論加害人有無過失，請求
    權人得依本法規定向保險人請求保險給付或向財團法人汽車
    交通事故特別補償基金請求補償」之規定，可知強制汽車責
    任保險法為保護他人之法律至明。而89年5月5日修正施行之
    民法第184條第2項規定「違反保護他人之法律，致生損害於
    他人者，負賠償責任。但能證明其行為無過失者，不在此限
    」。查上開規定「違反保護他人之法律」須負損害賠償責任
    ，係指行為人之故意、過失係針對法律之違反而言，至於行
    為人對其行為之結果，對權利或法益之侵害，是否預見，在
    所不問，否則與一般權利之侵害無異，而失立法原意。是依
    強制汽車責任保險法所設立之特別補償基金，旨在無保險人
    可以理賠等特別情形下，所為之補充救濟途徑，該基金屬公
    益性質，非最終應負賠償責任者，並非藉以解免汽車所有人
    不依規定投保之責任。依強制汽車責任保險法第40條第1項
    第2款規定：汽車交通事故發生時，請求權人如因「事故汽
    車為未保險汽車」，致未能依本法規定向保險人請求保險給
    付者，得於本法規定之保險金額範圍內，向特別補償基金請
    求補償。同法第42條第2 項規定：特別補償基金於給付補償
    金額後，得代位行使請求權人對於損害賠償義務人之請求權
    。但其所得請求之數額，以補償金額為限。本件被上訴人丁
    ○○未依規定投保強制汽車責任保險，顯有違反保護他人之
    法律，致受害人（請求權人）不能依強制汽車責任保險法之
    規定向保險人領取保險給付而受損害，又不能證明其行為無
    過失，自須負損害賠償責任，則上訴人於給付補償金額後，
    自得就其給付之金額，代位行使請求權對被上訴人丁○○請
    求損害賠償。
  (二)按汽車行駛至無號誌之交岔路口，應減速慢行，作隨時停車
    之準備；駕駛人應注意車前狀況，並隨時採取必要之安全措
    施；道路交通安全規則第93條第1項第2款、第94條第3 項分
    別定有明文。被上訴人戊○○駕駛汽車，自應注意上述道路
    交通安全規則之規定，且依當時情況，並無不能注意之情事
    竟疏未注意，適被害人甲○○騎乘機車超載（搭載被害人卓
    冠琳及訴外人施博儒、卓冠治共三人），亦疏未注意行駛至
    無號誌交岔路口，支線道車應暫停讓幹道車先行，且未注意
    車前狀況，以致肇事，故被上訴人戊○○及被害人甲○○對
    本件車禍之發生均有過失，此為本院91年度交上易字第1480
    號刑事確定判決所認定，有調閱之上開案卷及其判決可稽。
    且被害人甲○○就本件車禍應為肇事主因，被上訴人戊○○
    應為肇事次因，亦經該案送請台灣省汽車肇事覆議鑑定委員
    會覆議結果，持此相同看法，有該覆議函足憑。斟酌上述肇
    事情節、台中市○○○道路交通事故調查報告表繪製之事故
    現場圖示、現場照片、兩造之違反上開道路交通安全規則等
    情狀，認被害人甲○○過失較重，以負百分之70、被上訴人
    戊○○負百分之30之過失責任為適當。而被害人甲○○騎乘
    機車附載被害人卓冠琳，為被害人卓冠琳之使用人，依民法
    第217條第3項規定，被害人卓冠琳自應承擔百分之70之過失
    責任。
  (三)被上訴人戊○○對上開車禍事故之發生應負侵權行為責任，
    上訴人依強制汽車責任保險法第39條第1、2項向其求償，即
    屬有據。被上訴人戊○○對於上訴人理賠予被害人卓冠琳之
    金額9163元，及理賠予被害人甲○○之金額中，其醫療費用
    支出全民健康保險負擔20737元、病房費差額9163元、掛號
    費2940元、交通費用8780元等支出不爭執，足認上訴人請求
    上開金額合計50783元，尚屬有據。惟就上訴人理賠予被害
    人甲○○勞保殘廢給付標準第6項第2級及第52項第12級殘廢
    給付合計129萬元，以及看護費用3萬元部分，被上訴人則否
    認被害人甲○○係因本件車禍而受上開支出之損害。(1)上訴
    人主張被害人甲○○因本件車禍受有「頭部外傷合併左側肢
    體癱瘓，頭部外傷后症候群、消化機能障礙」等傷害，係以
    林新醫院91年10月22日診斷證明書之記載，並車禍發生後被
    害人甲○○因身體多處挫傷、陰道血腫，醫師欲為其縫合傷
    口，但甲○○拒絕，即於當日自動出院，由於甲○○因身體
    多處挫傷而麻痛，且急於迴避醫師縫合其私處傷口，而未能
    及時查出所有症狀即匆促出院，符合事理之常，不能因此否
    定甲○○其後在中國醫藥學院附設醫院神經外科住院之診斷
    結果，且該醫院經原審函詢亦稱：甲○○女士於90年7月4日
    至同月25日在該院神經外科住院，當時主訴為車禍受傷合併
    頸椎受傷，四肢無力，發生時間於住院前一個月：：：後來
    之輕癱與尿失禁應是頸椎受傷殘留之後遺症等情為論據。(2)
    上訴人固提出林新醫院90年8月18日、91年10月22日診斷證
    明書，中國醫藥大學附設醫院90年8月28日出具之診斷證明
    書，道路交通事故證明書，補償金理算書及收據、勞工保險
    殘廢診斷書及中國醫藥大學附設醫院93年3月31日院歷字第
    93031171號函附之主治醫師書面病情說明等憑證。惟依被上
    訴人提出之被害人甲○○於事故發生後90年11月間之攝影翻
    拍照片觀之，被害人甲○○之行走正常，並無左側肢體輕癱
    之情事，上訴人對於上開照片之真正亦不爭執，且原審迭次
    通知被害人甲○○到庭並由被上訴人聲請告知訴訟，被害人
    甲○○均拒不到庭，則被上訴人以其顯有欺瞞病情之嫌，足
    以啟人疑竇，因抗辯稱被害人甲○○並無因本件車禍而受有
    勞保殘廢給付標準第6項第2級及第52項第12級殘廢等情，即
    非全然無稽。(3)原審依被上訴人之聲請，向林新醫院及中國
    醫藥大學附設醫院調取被害人甲○○於88年至91年間所有病
    歷資料，並將上開病歷資料檢送財團法人國泰綜合醫院就被
    害人甲○○是否確因本件車禍而受有勞保殘廢給付標準第6
    項第2級及第52項第12級之殘廢之傷害？經該院鑑定後函覆
    ：針對施小姐於林新醫院及中國醫藥大學附設醫院之就診病
    歷，本院提請神經外科張坤權醫師鑑定之，鑑定結果如下：
    1.有關左側肢體輕癱部分：Ａ、90年6月22日下午9時55分，
    林新醫院急診病歷顯示施小姐係步行至該院急診，主訴有陰
    唇裂傷、左側手背擦傷，護理評估為意識清楚、肢體完整、
    皮膚有傷口；經照會婦產科，醫師建議應陰唇縫合，然施小
    姐拒絕縫合治療，並簽妥自動出院證明書後於6月23日上午1
    時10分自動出院。Ｂ、同年7月24日至25日入住中國醫藥大
    學附設醫院，神經檢查顯示四肢肌肉運動有第四級強度，排
    除頸椎外傷，並確定無左側肢體癱瘓之現象；27日頸椎核磁
    共振檢查報告，其頸椎椎間盤正常；8月6日腰椎電腦斷層檢
    查報告正常；8月14日兩下肢肌電圖報告顯示兩下肢無損傷
    ，運動神經及感覺神經報告正常。Ｃ、同年8月21日於林新
    醫院之腰椎、骨盤檢查報告無骨折情況；91年3月1日至6日
    入住林新醫院，經診斷為腸胃炎、十二指腸炎、腹脹，神經
    學檢查無不正常發現及腦震盪症候群；同年5月3日至17日間
    ，住院檢查有慢性便秘、腹脹、神經學檢查無不正常發現。
    Ｄ、綜上所述，施小姐兩下肢神經運動感覺肌電圖正常，腰
    椎及電腦斷層檢查正常，頸椎核磁共振檢查正常，故並無左
    側肢體輕癱之現象。2.有關消化機能障礙之殘廢情形部分：
    施小姐曾有腹部剖腹產之病史，依據所附之病歷記載，均為
    腹脹、噁心、嘔吐、多日不解大便等現象，其應係慢性便秘
    、無消化機能障礙之殘廢情況（依據勞保殘廢給付標準表第
    6項第2級及第52項第12級之殘廢程度）。此有該醫院94年1
    月18日（94）院秘字第83號函一份在卷可稽（原審卷(三)第14
    頁）。
  (四)上訴人雖以其所提中國醫藥大學附設醫院90年8月28日之診
    斷證明書，林新醫院91年5月31日診斷證明書及92年1月21日
    出具之勞工保險殘廢診斷書，據以否定前揭財團法人國泰醫
    院之鑑定意見。然經原審分別函詢中國醫藥大學附設醫院、
    林新醫院查詢其出具上開診斷書之具體情況及其傷勢是否與
    本件車禍有關，據林新醫院函復稱：甲○○君係距事發約二
    個月後方來本院神經外科就診，故施君之詳細檢查報告及住
    院資料，請調閱中國醫藥大學附設醫院之病歷資料以為佐證
    ；施君之診斷係以中國醫藥大學附設醫院之診斷為依據云云
    。中國醫藥大學附設醫院亦函復稱：甲○○小姐來院就醫已
    是一個月前受傷之後之事，來院記錄有骨盆及下肢挫傷、臨
    床上檢查為下肢無力（肌力約四分，正常肌力為五分），肌
    力比正常人稍差，磁振造影檢查為正常（頸椎），電腦斷層
    檢查亦正常（腰椎），故診斷依據是根據臨床理學檢查如肌
    力稍差、雙腿肌腱反射稍強，由此觀之，應屬疑似頸椎受傷
    ，至於尿失禁或肌體殘障之程度，需再回門診檢視，理論上
    應無此嚴重，患者已三年未回診，有再鑑定之必要等情。是
    以財團法人國泰綜合醫院依被害人甲○○在林新醫院、中國
    醫藥大學附設醫院之病歷資料及該二醫院之函覆，作綜合判
    斷後，所為前揭鑑定意見之結論，尚屬客觀可採。上訴人於
    本審復請求調取林新醫院、中國醫藥大學附設醫院之病歷資
    料，連同其所存疑之上開國泰綜合醫院鑑定，併送台大醫院
    及行政院衛生署醫事審議委員會鑑定，然前者以該院相關專
    科醫師業務繁忙，不克接受，後者以本件所詢之醫療疑義並
    非其鑑定範圍，均拒絕鑑定。是被害人甲○○無法認定因本
    件車禍而受有勞保殘廢給付標準第6項第2級及第52項第12級
    殘廢，自亦難認有支付看護費用之必要。從而上訴人以其理
    賠予被害人甲○○勞保殘廢給付標準第6項第2級（左側肢體
    輕癱）及第52項第12級（腹部臟器障礙）殘廢給付合計 129
    萬元，以及看護費用3 萬元，轉而向被上訴人求償，即屬無
    據。
  (五)承上說明，被上訴人戊○○對本件車禍事故之發生，應負侵
    權行為責任，上訴人得依強制汽車責任保險法第39條第1、2
    項向其求償。惟限於上訴人理賠予被害人卓冠琳之金額9163
    元，及理賠予被害人甲○○之金額中，其醫療費用支出全民
    健康保險負擔20737元、病房費差額9163元、掛號費2940元
    、交通費用8780元，合計50783元部分，得向被上訴人求償
    。至殘廢給付129萬元及看護費用3萬元部分，則不應准許。
    又依94年9月8日強制汽車責任保險法施行細則修正前原條文
    第9條固有：「肇事汽車非被保險汽車，特別補償基金依本
    法第39條第2項規定，向加害人或汽車所有人求償時，應依
    該非被保險汽車之肇事責任比例計算求償額」之規定，惟修
    正後已刪除此項規定。是上述得求償之50783元部分，仍應
    依民法第217條第1項「損害之發生或擴大，被害人與有過失
    者，法院得減輕賠償金額」之規定，以前揭本件車禍事故被
    害人甲○○負百分之70過失責任、被上訴人戊○○負百分之
    30過失責任比例計算，減輕被上訴人之賠償金額百分之70
    ，上訴人可請求被上訴人賠償之金額為15235元（計算式507
    83×0.3＝15235，元以下四捨五入）。又被上訴人戊○○已
    支付被害人甲○○車禍發生以後，90年6月22日至25日在中
    國醫藥學院及林新醫院之醫療費用14187元（見原審卷(二)第
    548頁被上訴人戊○○提出信用卡簽帳單），應予以扣除，
    扣除後上訴人得向被上訴人求償之金額為1048元（00000-00
    000=1048）。
五、綜上所述，被上訴人丁○○未依強制汽車責任保險法第6條
    第1項之規定投保強制汽車責任保險，核屬違反保護他人之
    法律，應負損害賠償責任。上訴人自可依民法第184條第2項
    及現行強制汽車責任保險法第42條第2項規定對被上訴人丁
    ○○求償。至上訴人理賠予被害人甲○○勞保殘廢給付標準
    第6項第2級殘廢給付及第52項第12級殘廢給付合計129萬元
    ，以及看護費用3萬元部分，則不能認為係本件車禍事故所
    生之損害，上訴人不得請求賠償。被害人甲○○就本件車禍
    事故與有過失，其應負之過失責任比例應為70%，應依此比
    例核減，則上訴人據此可得請求賠償之金額為1048元。上訴
    意旨請求命被上訴人丁○○給付，於此範圍內為有理由，應
    由本院廢棄改判如主文第二項所示。而本件上訴人對被上訴
    人戊○○、丁○○二人之請求，為不真正連帶債務關係，故
    本院所命被上訴人丁○○前述給付與原審判決被上訴人戊○
    ○之給付，如其中一人已為給付，在其清償範圍之內，他人
    即免為給付之義務。至上訴人其餘上訴（請求命被上訴人戊
    ○○應再給付上訴人1,355,548元及命被上訴人丁○○應給
    付逾上述金額部分），為無理由，原審為上訴人敗訴之判決
    ，核無違誤，其上訴則應予駁回。
六、兩造其餘攻擊防禦方法，經本院斟酌後，認為均不足以影響
    本件判決結果，爰不一一論列，併此敘明。
七、據上論結，本件上訴為一部有理由，一部無理由，依民事訴
    訟法第450條、第449條第1項、第79條，判決如主文。
中    華    民    國    95    年    1    月    24     日
                      民事民五庭審判長法  官  陳滿賢
                                      法  官  邱森樟
                                      法  官  古金男
以上正本係照原本作成。
不得上訴。
                                      書記官  詹錫朋
中    華    民    國    95    年    1     月    25    日
                                                      Ｈ


司法院資訊處製作；財團法人民間司法改革基金會備份。
